臺灣苗栗地方法院民事判決              100年度婚字第100號
原      告  曾秀琴
訴訟代理人  廖宜庭律師
被      告  黃蕾芳
訴訟代理人  陳樹忍律師
上列當事人間請求離婚事件，本院於民國100 年9 月27日言詞辯
論終結，判決如下：
    主  文
准原告與被告離婚。
訴訟費用由被告負擔。
    事實及理由
壹、本訴部分：
一、原告主張略以：
（一）原告與被告於民國66年4 月30日結婚，育有黃國誠、黃國
      州、黃君后3 名已成年之子女。被告有酗酒習慣，酒後常
      辱罵原告及打罵子女，且長期對原告惡言相向，時以不堪
      言語辱罵、挑釁、嘲諷、貶損原告尊嚴，已成慣性，原告
      及子女長期承受被告如此暴行，身心早已俱疲，兩造目前
      已分房多年，雙方均無相互妥協以求復合之跡象。被告原
      本經營印刷公司，經濟上常向其父親或銀行告貸，且常藉
      機在外應酬飲酒作樂，每每領完貨款後，隨即獨自與友人
      在外逍遙快活，棄原告與子女不顧，對家庭生活費用及子
      女教育費用等基本開銷，亦置之不理，家中均依靠原告勉
      力維持，被告在外更積欠花旗銀行10餘萬元卡債，導致討
      債公司登門恐嚇追討及騷擾，原告之生活因而陷入恐懼緊
      張之中，被告卻依然故我，仍然夜夜笙歌飲酒作樂，完全
      不顧原告及子女4 人死活。
（二）被告曾與頭份鎮公所一名陳姓女職員親密交往，兩人無視
      他人眼光，經常出雙入對，進出原告家門，被告更曾匯款
      予該名女子使用，原告查知後質問被告，被告竟辯稱該帳
      戶是他在使用，還說我用他的錢不行嗎？完全不顧原告及
      子女感受，對原告極盡羞辱，造成原告身心極大難堪與折
      磨。被告經常與友人從頭份至板橋星聚點、台北好樂迪、
      錢櫃KTV 等娛樂場所消費，且與女子過從甚密，至台北雲
      朗觀光飯店、君品酒店、新竹煙波、國賓等高級飯店消費
      ，更甚者，完全不顧原告感受，常在家中以免持聽筒與其
      他女子對唱情歌，99 年 後被告更在社群網站（FACEBOOK
      ）結識一群網友，100 年1 月間以包遊覽車方式，邀請網
      友至頭份吃喝玩樂，同年2 月12日又再次邀約網友到板橋
      星聚點同歡，被告更將與其他女子親暱摟抱之照片，發佈
      於網站上完全視若無人。
（三）被告如此行徑，惟原告念及夫妻情誼，總是百般忍讓，被
      告卻不思悔改，竟變本加厲，曾於酒後毆打原告與子女，
      並打破家中玻璃門，次男黃國洲曾為保護原告免遭被告毆
      打，反遭被告辱罵及驅趕離家，原告不得已於91年間向鈞
      院聲請保護令，並經鈞院核發保護令在案，保護令核發後
      ，被告雖不再毆打原告，卻變本加厲，改以精神虐待方式
      折磨原告，還經常半夜大聲唱歌、拍桌、關閉房門等，導
      致原告及子女無法安心入睡，身心幾近崩潰。100 年1 月
      27日深夜時分，因被告刻意吵鬧，以荒腔走板奇怪音調高
      亢唱歌、拍打桌子，企圖惹惱原告及次子，次子因翌日上
      午需打工上班，故請求被告降低音量，被告竟持剪刀叫囂
      ，次子為避免發生事故，雙方因此發生拉扯，被告事後竟
      不明究理，提出傷害直系尊親屬之告訴及聲請保護令。嗣
      經檢察官當庭勸說下，被告同意撤回告訴，另保護令部分
      亦經鈞院詳查下，未予以核發，被告雖撤回傷害告訴，卻
      又不斷揚言要將上開情事上傳至次子就讀之慈濟大學網站
      等，且經親友告知，方知被告早已在網路上以各種代號，
      如白毛玉山、白玉山、鍾龍芳、羅火山等，上傳許多不實
      內容及羨慕他人再婚之言論。上開被告長期對原告及子女
      吝於付出一絲關懷，及網路上傳不實言論，且恣意辱罵原
      告「賤女人、爛貨、破雞巴」等粗鄙言語，亦曾誣指原告
      外遇、通姦等，更恐嚇原告，要按原告曾叫過之親友名字
      ，一個一個殺掉，要讓原告在社會版上看到血淋淋新聞等
      語，已對原告及子女之心理造成重大打擊及莫大痛苦，顯
      已構成精神上不堪同居之虐待行為，而使原告無法繼續與
      被告維繫正常之婚姻生活，被告所為顯已嚴重侵害原告之
      心理健康，並破壞原告對被告基於夫妻關係應有之信任，
      顯然兩造已有難以維繫婚姻之重大事由存在，且為可歸責
      於被告之事由所致，為此，依民法第1052條第1 項第3 款
      及同條第2 項「其他重大事由」之規定，訴請判准兩造離
      婚。
二、被告抗辯略以：
（一）被告與原告曾共同經營六合彩，並非原告所稱被告從頭到
      尾都沒有工作，且兩造結婚至今，並未因任何家庭生活費
      用在外負擔債務，若被告對於家庭生活費用、扶養費及教
      育費用不曾聞問，以臺灣地區之平均家庭生活費用消費支
      出平均統計，就一家庭5 名成員，基本消費支出，均靠原
      告一人勉力維持家計，被告絲毫無任何負擔，恐悖於事實
      。
（二）又被告若如原告所稱經常從「頭份至板橋星聚點、台北好
      樂迪、錢櫃KTV 消費，甚至一週連續去3 次，且與其他女
      子過從甚密，多次前往台北雲朗、君品、新竹煙波、國賓
      等高檔飯店消費云云，則被告既已負債累累，倘如被告仍
      夜夜笙歌、沈醉於酒池肉林，迷戀聲色場所，豈不身敗名
      裂，早已囊空無物。
（三）另被告上傳在網站上的文章，與實際上兩造夫妻感情維繫
      並沒有直接關係，至於被告於網站上所附之照片，係被告
      與照片中女子夫妻共同於KTV 唱歌時所拍攝，且為該名女
      子之丈夫所拍攝，僅是單純社交活動，被告並未做出逾越
      規矩與非份舉措之事，應屬原告自我遐想，故請求駁回原
      告之訴。
貳、本院得心證之理由：
一、按離婚之訴，專屬夫妻之住所地或夫、妻死亡時住所地之法
    院管轄，但訴之原因事實發生於夫或妻之居所地者，得由各
    該居所地之法院管轄，民事訴訟法第568 條第1 項定有明文
    。查兩造之住居所均在苗栗縣，訴之原因事實發生於苗栗縣
    ，揆諸前揭法條規定，本院應有管轄權，合先敘明。
二、按夫妻之一方對他方為不堪同居之虐待者，他方得向法院請
    求離婚，為民法第1052條第1 項第3 款所明定。所謂不堪同
    居之虐待，包括身體及精神上受不堪同居之虐待。究竟有無
    此種虐待，應就具體事件，衡量夫妻之一方受他方虐待所受
    侵害之嚴重性，斟酌當事人之教育程度、社會地位及其他情
    事，是否已危及婚姻關係之維繫以為斷，倘係夫妻間偶然之
    口角、爭吵，如未逾越夫妻通常所能忍受之程度，即非屬不
    堪同居之虐待。
三、按夫妻之一方，有民法第1052條第1 項各款以外之重大事由
    ，難以維持婚姻者，夫妻之一方得請求離婚；但其事由應由
    夫妻之一方負責者，僅他方得請求離婚；此於同條第2 項規
    定甚明。民法親屬編於民國74年修正後，於第1052條增列第
    2 項離婚事由之概括規定，其目的在使夫妻請求裁判離婚之
    事由較富彈性。是夫妻間發生足使婚姻難以維持之重大事由
    者，雖不符合該條第1 項所列各款情形，亦無不准依該法條
    第2 項訴請離婚之理，此有最高法院86年度第2 次民事庭會
    議決議文及86年度臺上字第1050號裁判要旨可參。次按，是
    否有難以維持婚姻之重大事由，判斷標準為婚姻是否已生破
    綻而無回復之希望，此不可由原告已喪失維持婚姻意欲之主
    觀面加以認定，而應依客觀的標準，應斟酌破壞夫妻共同生
    活之具體情事，是否客觀上達於動搖夫妻之共同生活，致夫
    妻已喪失維持婚姻之意欲以為斷，即難以維持婚姻之事實，
    是否已達於倘處於同一境況，任何人均將喪失維持婚姻希望
    之程度以決之，復有最高法院87年度臺上字第1304號、87年
    度臺上字第2495號裁判要旨可稽。難以維持之重大事由，於
    夫妻雙方就該事由均須負責時，應比較衡量雙方之有責程度
    ，僅責任較輕之一方，得向責任較重之他方請求離婚，如雙
    方之有責程度相同，則雙方均得請求離婚，以符公平，且符
    合民法第1052條第2 項規定之立法目的，亦有最高法院90年
    度臺上字第1639號裁判要旨可資參照。是以，婚姻係以夫妻
    之共同生活為目的，配偶應互相協力保持其共同生活之圓滿
    、安全及幸福，因而夫妻應相互尊重以增進情感和諧及誠摯
    之相處，此為維持婚姻之基礎，若此基礎不復存在，致夫妻
    無法共同生活，無復合可能者，即應認有難以維持婚姻之重
    大事由存在。
四、原告主張兩造於66年4 月30日結婚，婚姻關係仍存續中，育
    有黃國誠、黃國洲、黃君后等3 位已成年之子女，共同居住
    於苗栗縣頭份鎮仁愛里13鄰仁愛9 號住處等情，為被告所不
    爭執，核與附卷之戶籍謄本相符，堪予採信。查被告於89年
    11月4 日因見原告與男子同行，未參加兩造兒子之受獎典禮
    ，於原告返回上開住處時，即出言要求原告離家，並強拉原
    告離開家門，致原告受有前胸抓傷11×0.2 公分及6 ×0.2
    公分、背部挫傷等傷害；被告復於90年8 月8日 酒後認原告
    不聽話，即出手打破上開住處房門玻璃；被告又於91年12月
    7 日下午5 時許，因不滿原告未徵求被告同意即於兩造住處
    招待友人，出手掌摑原告臉頰，致原告受有面頰挫傷合併皮
    下瘀傷之傷害，經本院於91年12月26日、92 年5月11日核發
    91年度暫家護字第3 號暫時保護令、92年度家護字第1 號通
    常保護令在案，此為兩造所不爭執，復經本院調閱上開通常
    保護令卷宗核閱屬實，有上開暫時保護令、通常保護令、訊
    問筆錄、家庭暴力相對人鑑定報告書附卷可稽，堪信被告曾
    於89年、90年、91年間多次對原告施暴成傷，且多屬酒後施
    暴，原告之臉部、胸部、背部均曾有明顯傷勢，亦曾遭被告
    驅趕及拉扯，當足以造成原告莫大之身心創傷，夫妻關係已
    見裂痕，被告當適度改善自身言行，尋求和諧之夫妻溝通方
    法，藉以修復、重建夫妻間互信、互愛、互諒之基礎。
五、原告主張歷經上開家暴事件後，被告改施以言語及精神暴力
    ，常辱罵髒話或詛咒家人，且經常半夜大聲唱歌、拍桌、關
    閉房門，致原告及子女無法安心入睡，並經常與女性友人聚
    會作樂，亦曾在外積欠債務，未能穩定提供家計，導致夫妻
    分房多年，且在網路上散佈攻擊原告及子女之言論等情，業
    據原告提出本院94年度執字第9740號執行命令、合作金庫銀
    行存摺、被告與女子聚會同樂照片6 幅、被告網路留言5 則
    等件為證，顯示被告曾於94年間因積欠債務遭銀行聲請強制
    執行，亦曾於97年間多次匯款予某女子，且被告多次與女子
    親密聚會，並多次以網路文件指摘妻兒等情為真。核與兩造
    長子黃國誠於100 年9 月27日到庭證述略以：爸爸（即被告
    ）情緒掌控能力很差，一喝酒就發酒瘋，酒量差、酒品也不
    好，常打我，有時連媽媽（即原告）一起打，我讀國小及國
    中時，酒後至少2 次說要殺我，我上高中以後較少打人，但
    一直持續語言暴力，對我說過「不要回來」、「全家死光光
    」等語，對媽媽之言語暴力更多，還會詛咒全家，有一次家
    人掃墓時，爸爸在祖墳前說「我們姓黃的這一家全家死絕絕
    」，爸爸只要有喝酒一定會醉，一週至少醉4 天，這二、三
    年因手在抖較少喝，我讀大學時爸爸沉迷酒店，曾積欠頭份
    「月滿樓」酒家將近一百萬元債務，媽媽還去幫傭煮飯以扶
    養3 位子女，家中經濟狀況不好時，都是媽媽在支撐，爸爸
    就喝酒、玩樂，爸爸曾在我大一、大二時每月給我一萬元生
    活費，約給一年多，後來爸爸有酒家債務而沒有繼續給，祖
    母告訴我每月一萬元是爸爸用信用卡借的，家裡開銷大部分
    由媽媽負擔，爸媽分房睡至少3 年以上，爸爸會去我房間睡
    等語相符，載明於言詞辯論筆錄可佐。兩造次子黃國洲亦於
    同日到庭證述略以：以前爸爸（即被告）喝醉會打電話瘋言
    瘋語，這二年爸爸幾乎每天晚上11點後，仍在客廳開著電腦
    大聲唱歌，或大聲播放電視政論節目，影響我和媽媽（即原
    告）睡眠，爸爸會與女生去ＫＴＶ唱歌及拍照，並將照片放
    在電腦桌面，標題寫「ＦＡＣＥＰＡＲＴＹ」，這些年爸媽
    相處極差，爸爸會打電話向朋友說媽媽及子女壞話，爸媽分
    房睡應有7 年，爸爸會去睡哥哥黃國誠房間，爸爸有寫文章
    以臉書寄給我同學，並向我同學表示他是我爸爸，這二、三
    年爸爸還是到處找媽媽麻煩，曾聽媽媽說爸爸去她上班地方
    鬧，這幾年爸爸去過大陸、泰國、新加坡，照片顯示他都在
    玩，但是爸爸不找媽媽去，每次媽媽要出去，爸爸就開始發
    瘋，甚至說如果媽媽敢出去玩就不要回來，從小到大學費都
    是媽媽給的，爸爸只在我大一、大二、大三時每月給4 千元
    ，家裡開銷大部分由媽媽負擔，過年爸爸請家族親戚吃飯的
    菜錢都是媽媽在花，爸爸平常會罵媽媽「幹你娘老雞歪」等
    語，載明於言詞辯論筆錄堪予佐證原告之上開主張屬實。
六、再觀諸原告所提被告與不知名女子聚會同樂之照片6 幅，顯
    示被告曾與3 位女子聚會作樂，被告與女子牽手跳舞、摟腰
    搭肩、臉部相貼，狀甚親密歡樂，被告所穿衣著不同，現場
    裝潢華麗，有大型KTV 螢幕，桌上放置各式飲料壺、玻璃杯
    、塑膠杯、保溫瓶等10個以上，未見有任何男子在場，亦未
    見原告在場；被告雖辯稱僅係單純之社交活動，且上開女子
    之先生亦在場云云，惟前揭照片未見任何男子在場，被告亦
    未提出其他照片以實其說，所辯已有可疑，況且，倘係單純
    之社交活動或家庭聚會，何以被告卻多次獨自參與聚會，而
    不積極邀約原告參與？被告所辯實與常情不符，被告經常置
    至親妻兒於不問，獨自在外尋歡作樂，亦有不妥。參酌本院
    依職權所調閱之兩造入出境紀錄，顯示被告先後於95年11
    月、99年2 月、99年7 月多次入出境，上開期間原告則無任
    何入出境紀錄，佐以兩造子女前揭證詞及上開照片所示，足
    見被告經常與友人聚會玩樂或出國旅遊，卻未邀約妻兒同行
    ，未積極修復夫妻及親子關係，亦未顧慮已婚之身分及妻兒
    之感受，隨意與多位女子發生肢體之親密接觸，擴大夫妻情
    感之疏離，加深夫妻關係之裂痕，亦屬不當。
七、原告另主張被告近期在網路上以「白毛玉山、白玉山、鍾龍
    芳、羅火山」等代號，上傳許多不實內容及羨慕他人再婚之
    言論，對原告及子女之心理造成重大打擊等語，業據其提出
    以上開代號署名之網路留言5 則為憑，核與前揭子女之證述
    情節相符。觀諸100 年1 月24日之網路言論內容略為：「…
    食之無味棄之可惜的感覺，為什麼，男人越娶越年輕，女人
    卻越嫁越老？能換一下口味不是很棒嗎？我看別人再婚，非
    常羨幕，又能奈何？」，100 年6 月10日之網路言論內容略
    為：「1/27日晚上9 ：30分左右…我的小兒子，慈濟大學應
    屆畢業生…我沒有證據證明有人唆使他，但確實是有人，他
    母親從Ｆace Ｂook 視窗下載我在台北所有活動，包括我想
    支援的計畫，最後用離婚訴訟告上法院」，100 年6 月13日
    之網路言論內容略為：「（附上39張相片）…因家貧窮困，
    被內子逼迫出院…在不會走路的情形下硬生生被強接回家…
    」，100 年6 月15日之網路言論內容略為：「她的名字～曾
    秀琴，…如果被我查出出賣我的朋友粉絲，相信您在真實世
    界會很慘…」，100 年6 月21日之網路言論內容略為：「（
    附上被告之旅遊照片）敬告大家不要去惹我的內人，不要觸
    及到她，妳們絕對不是她的對手，…」，觀諸上開網路言論
    已寫明原告之姓名曾秀琴，且明確附上被告之旅遊或生活照
    片，內容充滿詆毀原告及子女之意，被告不斷藉由無遠弗屆
    之網路文件攻訐原告，並向公眾昭告再娶其他女子之心願，
    因網路傳輸之便捷，足以造成諸多親友對原告產生負面評價
    ，再度加深兩造夫妻關係之破滅。
八、綜上論述，被告曾於89年、90年、91年間多次酒後對原告施
    暴成傷，致原告之臉部、胸部、背部等多處受傷，亦曾驅趕
    及拉扯原告，造成原告之身心創傷，夫妻關係已見裂痕，惟
    歷經上開家暴事件後，被告未思積極修復夫妻間互信、互愛
    、互諒之基礎，改施以言語及精神暴力，常辱罵髒話或詛咒
    家人，且經常半夜大聲唱歌、拍桌、關閉房門，致原告及子
    女無法安心入睡，且經常與女性友人聚會玩樂或出國旅遊，
    卻未邀約妻兒同行以修復夫妻關係，且未顧慮已婚之身分及
    妻兒之感受，隨意與多位女子發生肢體之親密接觸，擴大夫
    妻情感之疏離，加深夫妻關係之裂痕，導致夫妻情感日益疏
    離，近期又持續在網路散佈攻擊原告及子女之言論，更加深
    夫妻關係之破裂，原告於本件堅持訴請離婚，未見有何轉圜
    之餘地，被告於近期亦持續散佈攻訐原告之網路言論，未見
    有何挽回夫妻情感之努力，考量兩造早已分房多年，婚姻基
    礎迄今仍無改善之跡象，客觀上難見兩造有何復合之望，而
    達於動搖夫妻之共同生活基礎，被告之可歸責性亦高於原告
    ，堪認該當民法第1052條第2 項之離婚事由。
九、雖被告辯稱曾與原告共同經營生意，亦非從未負擔家計等語
    ，核與上開子女證述被告曾固定給付生活費予子女等情相符
    ，亦與本院調閱之被告98年度及99年度稅務電子閘門財產所
    得調件明細表相吻合，所辯應屬可採，然而，兩造之婚姻基
    礎業因上情而發生重大之破綻，此部分辯解尚不足以影響離
    婚事由之認定，被告請求向財政部國稅局函調兩造最近15年
    之綜合所得資料云云，惟此資料不足以影響本件之裁判結果
    ，已無調閱之必要，附此敘明。為此，原告所訴上情，雖不
    足以該當民法第1052條第1 項第3 款「不堪同居之虐待」之
    離婚事由，惟已該當民法第1052條第2 項之離婚事由，原告
    據此訴請判決兩造離婚，於法有據，為有理由，應予准許。
十、因本案事證已臻明確，兩造其餘主張、陳述及所提之證據，
    均毋庸再予審酌，附此敘明。
十一、據上論結，原告之訴為有理由，依民事訴訟法第78條，判
      決如主文。
中    華    民    國   100    年    10    月    11    日
                  家事庭法  官  李麗萍
以上正本係照原本作成。
如對本判決不服須於判決送達後20日內向本院提出上訴狀，並
繳納上訴費用新台幣4,500元。
                        書記官  陳慧玲
中    華    民    國   100    年    10    月    11    日